【裁判字號】    92,上訴,2419
【裁判日期】    920828
【裁判案由】    偽造有價證券等
【裁判全文】
臺灣高等法院刑事判決                          九十二年度上訴字第二四一九號
    上  訴  人
    即  被  告  乙○○
    選任辯護人  邱基祥律師
右上訴人，因偽造有價證券等案件，不服臺灣板橋地方法院，九十二年度訴字第一二
四九號，中華民國九十二年六月二十四日第一審判決（起訴案號：臺灣板橋地方法院
檢察署九十二年度偵字第四六一五號），提起上訴，本院判決如左：
    主  文
原判決撤銷。
乙○○意圖供行使之用，而偽造有價證券，處有期徒刑壹年柒月。
偽造如附表所示之支票紙及偽造之吳順中印章壹枚均沒收。
    事  實
一、乙○○因其於台新國際商業銀行蘆洲分行開設之支票存款帳號第0000000
    00號業因退票而被列為拒絕往來戶，嗣於民國九十一年六月間，欲持支票向甲
    ○○調借款項，因慮及甲○○不願收受由其所簽發之支票，竟萌生歹念，意圖供
    行使之用，於九十一年六月間某日先行委請不知情之刻印者偽刻「吳順中」之印
    章，旋即在其台北縣蘆洲市○○街三十九號七樓住處，在其自上揭支票存款帳戶
    申領之如附表所示三張支票之發票人欄上，蓋用吳順中之印章，而偽造吳順中為
    該等支票之發票人，繼而持該三張偽造之支票，至臺北縣三重市○○○路二五六
    巷七一號甲○○住處，向甲○○詐借現金新台幣（下同）一百十萬元，甲○○不
    知有詐，誤以該三紙支票為真實，遂允借予現金並當場如數交付。嗣經甲○○於
    如附表所示支票之發票日期提示，均因存款不足且簽章不符而遭退票不獲兌現，
    乙○○亦於詐得現款後即未還款，始知該支票係屬偽造及受騙。
二、案經甲○○訴請臺灣板橋地方法院檢察署檢察官偵查起訴。
    理  由
一、訊據上訴人即被告乙○○供承有於台新國際商業銀行蔖洲分行開設右揭支票存款
    帳戶，而於右開時地自該支票帳戶申領之如附表所示支票三紙上之發票人欄，蓋
    用「吳順中」印章，以吳順中為該等支票發票人，嗣持交告訴人甲○○等事實，
    惟矢口否認有偽造吳順中為支票發票人而涉有偽造有價證券犯行，辯稱：吳順中
    到伊家，伊要開支票時告知伊之支票已不能用，吳順中就同意以其印章蓋在支票
    上云云。然查被告乙○○於偵查中及原審法院審理時坦承未經該「吳順中」者之
    同意，蓋用「吳順中」印章於其自其於右揭銀行所開設之支票存款帳戶申領之如
    附表所示之支票三紙上，以資為該等支票之發票人等情，並有被告偽蓋「吳順中
    」印章為發票人之如附表支票及退票理由單影本各三紙在卷可憑，而如附表所示
    支票之支票帳號000000000號係被告於台新國際商業銀行蔖洲分行所開
    卷第二四頁），是本件三紙支票顯非由票載發票人「吳順中」所領用，其上所蓋
    用之「吳順中」印文亦非留存於銀行之印鑑甚明，至被告雖於本院審理時翻異前
    詞，以其係經「吳順中」之同意而蓋用其印章為支票發票人，然查依卷附法務部
    戶役政連結作業系統所載，該各為「吳順中」者僅二人（見臺灣板橋地方法院檢
    察署九十一年度發查字第三０四四號卷第十四頁），而此依被告於本院審理時所
    供均非其所稱之「吳順中」，被告復未能提出該「吳順中」之確實住居所以供傳
    訊調查，且依被告於本院審理時供稱伊與「吳順中」僅是普通朋友，沒有何債務
    關係云云，則該「吳順中」又豈有無故同意為系爭面額計達一百十萬元之支票發
    票人之理，參酌被告所有上揭支票帳戶業經被列為拒絕往來戶，而被告應係唯恐
    告訴人甲○○不願收受由其所簽發之支票，始因而偽造「吳順中」為系爭支票之
    發票人，至被告並未能提供何該「吳順中」之資料，其所述之「吳順中」是否確
    曾借住其家，並經其拿取該「吳順中」印章盜蓋於系爭支票上，實非無疑，被告
    應係委請不知情之刻印者偽刻「吳順中」印章，而蓋用於系爭支票之發票人欄上
    ，偽造吳順中為系爭支票之發票人，嗣持向告訴人甲○○調借同額現款，而被告
    持偽造吳順中為發票人之如附表所示支票三紙向告訴人調借現款乙節，並據告訴
    人於偵查之初供述在卷，茲查被告明知系爭支票係其向上揭銀行開設支票帳戶而
    申領之支票，並非吳順中所領用，因其開設之支票帳戶已被列為拒絕往來戶，為
    向告訴人調借現款，而偽造吳順中為其所領用支票之發票人，以持交告訴人，而
    取得同額現金花用，應堪認定，被告事後翻異前供，否認有偽造吳順中為系爭支
    票發票人之犯行，要係圖卸刑責之詞，不否採信，事證明確，被告犯行洵堪認定
    。
二、按支票為有價證券，被告乙○○意圖供行使之用，而偽造吳順中為發票人之如附
    表所示支票三紙，並持以向被害人甲○○詐借現款，核其所為，係犯刑法第二百
    零一條第一項之偽造有價證券罪，至被告偽造吳順中印章並蓋用於系爭支票發票
    人欄上之行為，係偽造有價證券之部分行為，暨被告偽造有價證券後持以行使，
    其行使有價證券之低度行為應為偽造有價證券之高度行為所吸收，均不另論罪，
    又被告委請不知情之刻印者偽造「吳順中」之印章，係屬間接正犯，至被告行使
    偽造之有價證券，以取得票面價值之對價（即借款一百十萬元），該行為本即含
    有詐欺性質，不另論以詐欺取財罪，雖公訴人認被告係先於九十一年五月間，意
    圖為自己不法之所有，明知並無清償能力，仍持一張無法兌現之支票做為擔保，
    向告訴人甲○○佯稱生意上急需週轉，而借得一百十萬元，嗣因該支票即將到期
    ，被告始另偽造上開三紙支票，持向告訴人換回先前交付之支票，因認被告另涉
    犯刑法第三百三十九條第一項之詐欺取財罪嫌。惟查，告訴人於偵查時即明確指
    述被告持本件支票三紙向伊借款一百十萬元，並未曾換票云云，而被告亦否認系
    爭三紙支票係供換票之用，是被告向告訴人借款之初應即係持如附表所示之三紙
    支票，並非為供換回之前所交付告訴人之另紙支票而交付系爭支票三紙與告訴人
    ，則公訴人指訴被告偽造系爭三紙支票持向告訴人換回先前交付之支票，核與事
    實不符，惟被告行使偽造之有價證券以取得票面價值之對價，該行使偽造有價證
    券之行為本即含有詐欺性質，不另論以詐欺取財罪，茲公訴人認此部分犯行與前
    開論罪之偽造有價證券犯行部分，有方法結果之牽連犯關係，自不另為無罪之諭
    知。原審就被告上述犯行予以論罪科刑，固非無見，惟查被告係偽造「吳順中」
    印章以蓋用於系爭支票之發票人欄上，而偽造本件有價證券，原審認被告係盜蓋
    吳順中之印章而偽造本件有價證券，核與事實不符，尚有未洽，是被告上訴意旨
    否認有本件偽造有價證券犯行，固無理由，惟原判決既有可議之處，自應由本院
    予以撤銷改判，而查被告於偵查中及原審法院審理時坦承本件犯行，告訴人並供
    述其與被告係多年朋友，之前被告即多次向其調借款項，並均已償還，此次借款
    被告縱然不交付該三偽造之支票，其亦會借款予被告等語，嗣被告已陸續清償三
    十餘萬元予告訴人，有匯款回條聯四紙在卷可稽，被告因其為發票人之支票帳戶
    已被列為拒絕往來戶，為供調借現款而犯本件之罪，依其犯罪情節，尚非至為嚴
    重，若科以所犯之罪之法定最低度刑，猶嫌過重，情輕法重，客觀上殊堪憫恕，
    爰依刑法第五十九條規定，減輕其刑。茲審酌被告之素行，犯罪之動機、目的、
    手段，與告訴人之關係，犯罪對被害人所致生之損害，嗣已償還部分債務及犯罪
    後之態度等一切情狀，仍量處有期徒刑一年七月，至如附表所示之偽造支票三紙
    ，雖在告訴人甲○○持有中，未經扣案，仍應依刑法第二百零五條規定，不問屬
    於犯人與否，均予宣告沒收，而被告偽造之吳順中印章，雖未扣案，惟並無證據
    證明業已滅失，併依刑法第二百十九條規定宣告沒收。
據上論斷，應依刑事訴訟法第三百六十九條第一項前段、第三百六十四條、第二百九
十九條第一項前段，刑法第二百零一條第一項、第五十九條、第二百零五條、第二百
十九條，罰金罰鍰提高標準條例第一條前段，判決如主文。
本案經檢察官施慶堂到庭執行職務。
中      華      民      國    九十二    年      八      月    二十八    日
                              臺灣高等法院刑事第三庭
                                  審判長法  官  張  連  財
                                        法  官  林  明  俊
                                        法  官  張  傳  栗
右正本證明與原本無異。
如不服本判決，應於收受送達後十日內向本院提出上訴書狀，其未敘述上訴之理由者
並得於提起上訴後十日內向本院補提理由書（均須按他造當事人之人數附繕本）。
                                        書記官  秦  慧  榮
中      華      民      國    九十二    年      九      月      一      日
附錄：本案論罪科刑法條全文
中華民國刑法第二百零一條第一項：
意圖供行使之用，而偽造、變造公債票、公司股票或其他有價證券者，處三年以上十
年以下有期徒刑，得併科三千元以下罰金。
   【附表】：
 ┌─────┬───────┬────────┬──────┬─────┐
 │付款銀行暨│  發  票  日  │    面   額     │票據號碼    │票載發票人│
 │支票帳號  │              │  （新臺幣）    │            │          │
 ├─────┼───────┼────────┼──────┼─────┤
 │台新國際商│ 91年7月31日  │肆拾萬元      │LC0000000   │「吳順中」│
 │銀行蘆洲分│              │                │            │          │
 │帳號：7000│              │                │            │          │
 │8-9       │              │                │            │          │
 ├─────┼───────┼────────┼──────┼─────┤
 │同右      │ 91年8月1日   │拾萬元        │LC0000000   │同右      │
 ├─────┼───────┼────────┼──────┼─────┤
 │同右      │ 91年8月3日   │肆拾萬元        │LC0000000   │同右      │
 └─────┴───────┴────────┴──────┴─────┘


司法院資訊處製作；財團法人民間司法改革基金會備份。
